【裁判字號】    97,重上,353
【裁判日期】    970807
【裁判案由】    確認之訴
【裁判全文】
臺灣高等法院民事判決                 97年度重上字第353號
    上  訴  人  戊○○
    被上訴人    最高法院
    法定代理人  己○○
    被上訴人    最高法院檢察署
    法定代理人  丙○○
    被上訴人    臺灣高等法院
    法定代理人  丁○○
    被上訴人    臺灣高等法院檢察署
    法定代理人  壬○○
    被上訴人    臺灣臺北地方法院
    法定代理人  庚○○
    被上訴人    臺灣臺北地方法院檢察署
    法定代理人  甲○○
    被上訴人    乙○○
                辛○○
上列當事人間確認之訴事件，上訴人對於中華民國97年5月29日
臺灣臺北地方法院97年度訴字第2580號第一審判決提起上訴，本
院判決如下：
    主      文
上訴駁回。
第二審訴訟費用由上訴人負擔。
    理      由
一、本件上訴人主張：
  (一)緣最高法院就臺灣高等法院96年度囑重上字第1號刑事判決
    （下稱系爭判決）判定被上訴人乙○○無罪，理由以特別費
    為薪資外實質補貼私款及乙○○競選台北市長之選舉經費支
    出得核銷特別費，然前揭理由牴觸預算法關於特別費編列二
    級費用應屬公款之相關規定及會計法第44條第1項第2款規定
    ，違反司法院大法官會議釋字第115號解釋、違背行政院民
    國73年6月26日73忠授字第04854號及87年7月21日台87忠授
    字第05642號函釋，並違反憲法第65條規定，應屬無效法律
    行為。
  (二)依預算法明文規定，特別費編列二級費用應屬公款，領據及
    單據核銷均須因公支出；另依會計法第44條第1項第2款規定
    ，以特別費名義支出者，應視同單據之領據始得列報；又行
    政院73年6月26日73忠授字第04854號及87年7月21日台87忠
    授字第05642號函表示，特別費領據視同單據，與單據相同
    須因公支出始能核銷。被上訴人臺灣臺北地方法院、臺灣高
    等法院及最高法院明知前開規定及函釋內容，卻以不實之「
    特別費領據為薪資外實質補貼私款及被告乙○○之選舉經費
    得列報特別費」等理由判決乙○○無罪，並登載於判決書理
    由欄，均已該當刑法第213條規定之公文書不實登載罪，從
    而乙○○之特別費領據未因公支出，詐領新台幣（下同）11
    17萬元，觸犯貪污罪明確，依總統及副總統選舉罷免法第10
    5條規定，乙○○必然被判當選無效，因此法律上第12屆總
    統為辛○○。
  (三)依民法第149條規定，上訴人自得對其餘被上訴人辛○○、
    最高法院檢察署、臺灣高等法院檢察署及臺灣臺北地方法院
    檢察署提起本件訴訟並為聲明：(一)確認第三審為法律審，屬
    維護民治之秩序，依憲法第1條、第22條所規定事項，不在
    憲法第52條所規範總統不受訴究之列；(二)確認被上訴人最高
    法院就臺灣高等法院96年度囑重上字第1號刑事判決維持乙
    ○○無罪，抵觸預算法、會計法第44條第1項第2款、憲法第
    65條、司法院大法官會議釋字第115號解釋、行政院違背行
    政院73年6月26日73忠授字第04854號及87年7月21日台87忠
    授字第05642號函釋，應屬無效法律行為；(三)確認被上訴人
    最高法院維持被上訴人臺灣高等法院之系爭判決，因構成刑
    法第213條規定之公文書不實登載罪，被上訴人乙○○必被
    判當選無效，中華民國第12屆總統為辛○○。原審判決上訴
    人敗訴，上訴人不服提起上訴，並上訴聲明：原判決廢棄。
二、按確認法律關係之訴，非原告有即受確認判決之法律上利益
    者，不得提起之，民事訴訟法第247條第1項前段定有明文。
    又確認之訴，以請求或其他法律關係為標的，須為私法上之
    法律關係，若公法上之法律關係，則必有特別規定，始得為
    其標的，如因基於國家統治權之作用而生者，乃係公法上之
    法律關係，對之如有爭執，應循另一途徑，謀求救濟（最高
    法院45年台上字第1787號、70年台上字第1042號判例參照）
    。次按原告之訴，依其所訴之事實，在法律上顯無理由者，
    法院得不經言詞辯論，逕以判決駁回之，民事訴訟法第463
    條、第249條第2項定有明文。又所謂原告之訴，依其所訴之
    事實，在法律上顯無理由者，係指依原告於訴狀內記載之事
    實觀之，在法律上顯然不能獲得勝訴之判決者而言（最高法
    院62年臺上字第845號判例意旨參照）。
三、經查第三審為法律審及憲法第52條如何適用之問題，核非前
    揭民事訴訟法第247條第1項所定確認之訴訴訟標的，上訴人
    就此訴請確認顯無理由。又被上訴人最高法院維持本院刑事
    判決，其效力如何，有無該當刑法第213條規定之問題，亦
    非民事訴訟法第247條第項所定之確認標的，上訴人就此訴
    請確認亦顯無理由。被上訴人乙○○之特別費案件，業經判
    決無罪確定，並無當選無效事由，法律上現任中華民國總統
    為乙○○而非辛○○甚為明確，且此亦非民事訴訟法第247
    條第1項所定之確認標的，上訴人就此訴請確認，顯無理由
    。
四、次按民法第149條規定：「對於現時不法之侵害，為防衛自
    己或他人之權利所為之行為，不負損害賠償之責。但已逾越
    必要程度者，仍應負相當賠償之責。」上訴人主張依上開規
    定，將與本事件毫無相關之最高法院檢察署、臺灣高等法院
    檢察署及臺灣臺北地方法院檢察署等均列為被上訴人，一併
    訴請確認，核上揭規定內容與確認訴訟之對象毫無關連，上
    訴人此項主張亦顯無理由。
五、綜上所述，上訴人提起本件確認之訴，依其所述之事實，顯
    與提起確認訴訟之法律要件不合，是本件顯無理由，不應准
    許。原審為上訴人敗訴之判決，核無違誤，上訴意旨指摘原
    判決不當，求予廢棄，顯無理由，爰不經言詞辯論逕以判決
    駁回之。
六、據上論結，本件上訴為顯無理由，爰依民事訴訟法第449條
    第1項、第463條、第249條第2項、第78條，判決如主文。
中    華    民    國    97    年    8     月    7     日
                  民事第七庭
                        審判長法  官  鄭三源
                              法  官  王聖惠
                              法  官  邱  琦
正本係照原本作成。
如不服本判決，應於收受送達後20日內向本院提出上訴書狀，其
未表明上訴理由者，應於提出上訴後20日內向本院補提理由書狀
（均須按他造當事人之人數附繕本）上訴時應提出委任律師或具
有律師資格之人之委任狀；委任有律師資格者，另應附具律師資
格證書及釋明委任人與受任人有民事訴訟法第466條之1第1項但
書或第2項（詳附註）所定關係之釋明文書影本。
中    華    民    國    97    年    8     月    7     日
                              書記官  廖艷莉
附註：
民事訴訟法第466條之1（第1項、第2項）：
對於第二審判決上訴，上訴人應委任律師為訴訟代理人。但上訴
人或其他法定代理人具有律師資格者，不在此限。
上訴人之配偶、三親等內之血親、二親等內之姻親，或上訴人為
法人、中央或地方機關時，其所屬專任人員具有律師資格並經法
院認為適當者，亦得為第三審訴訟代理人。


司法院資訊處製作；財團法人民間司法改革基金會備份。
